【裁判字號】    95,醫上訴,2
【裁判日期】    950509
【裁判案由】    違反醫師法
【裁判全文】
臺灣高等法院高雄分院刑事判決         95年度醫上訴字第2號
上  訴  人  臺灣高雄地方法院檢察署檢察官
上  訴  人
即  被  告  乙○○
選任辯護人  周村來律師
            周元培律師
上列上訴人因被告違反醫師法案件，不服臺灣高雄地方法院94年
度醫訴字第5 號中華民國95年2 月6 日第一審判決（起訴案號：
臺灣高雄地方法院檢察署94年度偵字第16118 號），提起上訴，
本院依簡式審判程序判決如下：
    主  文
原判決撤銷。
乙○○未取得合法醫師資格，擅自執行醫療業務，處有期徒刑陸
月，併科罰金新台幣捌拾萬元，有期徒刑如易科罰金，以佰元
折算壹日；罰金如易服勞役，以罰金總額與陸個月之日數比例折
算。
    事  實
一、乙○○明知其並未取得合法醫師資格，不得從事醫療業務。
    竟自民國93年8 月25日後某日起至94年7 月12日10時許止，
    在其位於高雄市○○區○○里○○○路66之1 號住處內，為
    罹有脊椎癱瘓之戴王秀枝，與均罹患腦性麻痺之劉宗翰、劉
    宗達等人，擅自進行診斷，並以針插入其等之頭、臉部加以
    放血，及開立處方簽、用藥等方式，為其等3 人治療疾病多
    次，而擅自執行醫療業務。嗣於94年7 月12日10時許，經高
    雄市政府衛生局人員會同警察前往上址查獲。
二、案經高雄市政府警察局三民第二分局報請臺灣高雄地方法院
    檢察署檢察官偵查起訴。
    理  由
一、上訴人即被告乙○○在原審及本院審理中對於上述犯罪事實
    全部承認，核與證人即病患戴王秀枝、證人即帶同劉宗翰、
    劉宗達前往就醫之涂富癸、證人即高雄市政府衛生局人員何
    秋玲、證人即警察林建全等人分別於偵查中證述綦詳，並有
    高雄市政府衛生局醫政業務調查紀錄表2 份、現場照片5 幀
    ，及檢察官勘驗案發現場蒐證錄影帶筆錄卷可稽（見偵查卷
    第59頁），核被告自白與事實相符。又被告雖曾在大陸地區
    西安醫科大學參加中醫學研修結業，並取得大陸地區中醫師
    證書，得在大陸地區行醫，此分別有西安醫科大學結業證、
    中醫師證書及行醫執照等可參；其復於87年至90年間，擔任
    台北市鍼灸學會委員，有聘書可參，並於西元2000年加入全
    美中醫公會，為該會會員，有會員名冊及證書可參（以上見
    本院卷第15至27頁），惟「中華民國人民經醫醫師考試及格
    並依本法領有醫師證書者，得充醫師」醫師法第1 條定有明
    文，是被告既未經上開醫師考試及格，並領有醫師證書，縱
    具有上開學歷及資格，亦不得在我國執行醫療業務。又醫師
    法第28條規定所稱醫療業務，係指以醫療行為為職業者而言
    。而所謂「醫療行為」，大抵分為診察、治療、處方及調劑
    等四步驟，著重於「醫治」或「治療」等直接涉及可使病情
    變化之行為者而言。從而凡以治療、矯正或預防人體疾病、
    傷害、殘缺為目的，進而為診察、診斷及治療；或基於診察
    、診斷結果，以治療為目的，所為的處分、用藥、施行手術
    或處置等行為的全部或一部的總稱（最高法院85年台上字第
    6052號判決參照）。是有關醫療工作之診斷、處方、手術、
    病歷記載及施行麻醉等醫療行為，均應由醫師親自執行，方
    屬適法。本件被告明知病患戴王秀枝、劉宗翰與劉宗達等人
    分別罹有脊椎癱瘓及腦性麻痺等疾病，仍為其等進行診斷，
    進而以針插入其等頭、臉部加以放血，及開立處方簽、用藥
    等方式，為其等治療疾病，揆諸前揭說明，自屬執行醫療行
    為。本件事證明確，被告犯行可以認定，應依法論科。
二、核被告乙○○所為，係違反醫師法第28條第1 項前段未取得
    合法醫師資格，擅自執行醫療業務罪。該條所稱之業務，係
    指以繼續之意思，反覆實施同種類行為為目的之社會活動，
    當然包含多次行為，是本件被告實施醫療行為雖有多次，仍
    均包括於一個執行醫療業務之範疇，為實質上一罪，僅成立
    一個未具合法醫師資格擅自執行醫療業務罪，要無連續犯之
    適用。
三、原審以被告罪證明確而為論罪科刑，固非無見，惟本件扣案
    之候診單，僅係前往求診之病患掛號所用，與被告擅自執行
    之醫療行為，並無直接關聯，自難認係供犯罪所用之物，原
    審予以宣告沒收，尚有不當。檢察官上訴意旨認原判決量刑
    過輕，雖無理由，惟被告上訴意旨認原判決就該候診單部分
    予以告沒收係不當，則為有理由，應由本院撤銷改判。檢察
    官上訴意旨雖認被告曾經違反醫師法案件，經判決罪刑確定
    ，目前仍在緩刑期內，竟又再度擅自執行醫療業務，顯然藐
    視法院之前所為判決，且其被查獲當日就醫者眾，有光碟可
    參，而求處有期刑1 年6 月，併科罰金30萬元，惟前開光碟
    業經檢察官勘驗，有勘驗筆錄可參（見偵查卷第59頁），且
    檢察官勘驗結果，亦僅起訴被告有為戴王秀枝、劉宗翰、劉
    宗達等人擅自執行醫療行為，而不及於其他人；另外，當日
    前往求診者雖有多人，但被告已陳明就該部分係以氣功及推
    拿之民俗療法方式為之，並未執行醫療行為，此復經證人甲
    ○○、丙○○陳述，被告有以氣功及推拿方式為其等子女治
    療，是自難認當日前往求診者，被告均有擅自執行醫療行為
    ，而被告雖曾於92年間，因違反醫師法案件，經原審法院以
    93年度簡上字第262 號判決判處有期徒刑6 月、併科罰金新
    台幣40萬元，緩刑4 年，於93年6 月25日確定，目前仍在緩
    刑期內，此有台灣高等法院被告前案紀錄表可憑；其猶不知
    警惕，復再涉犯本件犯行，固有非是，惟被告前曾在大陸地
    區西安醫科大學參加中醫學研修，於西元1991年結業，並取
    得大陸地區中醫師證書，得在大陸地區行醫，此分別有西安
    醫科大學結業證、中醫師證書及行醫執照等可參；其復於87
    年至90年間，擔任台北市鍼灸學會委員，有聘書可參，並於
    西元2000年加入全美中醫公會，為該會會員，有會員名冊及
    證書可參（以上見本院卷第15至27頁），足見被告已在大陸
    地區之醫科大學研習中醫知識，並已在大陸地區實際執行醫
    療行為多年，雖因政策問題，致其在大陸地區取得之醫師資
    格不被承認，但與未曾參加正統醫學研習之人擅自執行醫療
    業務究屬有別；再者，受其治療之劉宗翰及劉宗達2 人，經
    被告治療後，已由不能獨立坐立，而可獨立坐立，有高雄醫
    學大學附設中和紀念醫院診斷證明書可參（見第一審卷第77
    至78頁），足見其確有相當之醫術。又其於執行醫療行為過
    程中，並非對於全部病患均加以收費，此業經證人戴王美枝
    、涂富葵在偵查中（見偵查卷第34至35頁）。證人甲○○、
    丙○○在本院審理中（見本院卷第61頁、第65頁）陳述明確
    ，是其執行醫療行為，亦非完全以營利為目的；而在本件案
    發後，被告之女已於95年4 月4 日因病死亡，有死亡證明書
    可參，其妻又罹有缺鐵性貧血及海洋性貧血等症狀，有診斷
    證明書可參，及犯罪後尚知坦認全部犯行、態度良好等一切
    情狀，酌情量處如主文第2 項所示之刑，併就有期徒刑及罰
    金部分分別諭知易科罰金及易服勞役之折算標準。此外，扣
    案之候診單1 張，雖係被告所有，但與本件犯罪並無直接關
    聯，依法不得宣告沒收。
據上論結，應依刑事訴訟法第369 條第1 項前段、第364 條、第
299 條第1 項前段，第273 條之1 第1 項，醫師法第28條第1 項
前段，刑法第11條前段、第41條第1 項前段、42條第3 項，現行
法規所定貨幣單位新台幣折算條例第2 條，判決如主文。
本案經檢察官陳建年到庭執行職務。
中    華    民    國    95    年    5     月    9     日
                  刑事第三庭    審判長法  官  周賢銳
                                      法  官  謝宏宗
                                      法  官  黃仁松
以上正本證明與原本無異。
如不服本判決應於收受本判決後10日內向本院提出上訴書狀，其
未敘述上訴理由者，並得於提起上訴後10日內向本院補提理由書
狀（均須按他造當事人之人數附繕本）「切勿逕送上級法院」。
中    華    民    國    95    年    5     月    9     日
                                      書記官  馬蕙梅
附錄本件判決論罪科刑法條：
醫師法第28條
未取得合法醫師資格，擅自執行醫療業務者，處6 個月以上5 年
以下有期徒刑，得併科新臺幣30萬元以上150 萬元以下罰金，其
所使用之藥械沒收之。但合於下列情形之一者，不罰：
  一、在中央主管機關認可之醫療機構，於醫師指導下實習之醫
      學院、校學生或畢業生。
  二、在醫療機構於醫師指示下之護理人員、助產人員或其他醫
      事人員。
  三、合於第11條第1項但書規定。
  四、臨時施行急救。


司法院資訊處製作；財團法人民間司法改革基金會備份。
